# Aula 01

## Loops e Estruturas de Controle

Loops são funções de iteração que nos permitem realizar tarefas repetidas de forma automatizada. Os loops estão presentes em qualquer linguagem de programação.

As três principais funções de loop são `for`, `while` e `repeat`.

### Loop For

A estrutura do loop for é esta:

``` {.r}
for (contador in conjunto_de_dados) {
  instrucao1
  instrucao2
  instrucao3
}
```

Vamos começar. Podemos ler o comando abaixo da seguinte forma: para cada número no conjunto de números de um a 10, "imprima" o número.

```{r}
for (i in 1:10) {
  print(i)
}
```

No comando acima, o "contador" e a expressao i e o "conjunto de valores" e o vetor numerico c(1,2,3,4,5,6,7,8,9,10). O numero de elementos do conjunto de valores determina quantas vezes as tarefas serao repetidas Nesse caso, esse vetor tem 10 elementos. Entao, o loop sera executado 10 vezes.

Na primeira iteracao, i assume o valor do primeiro elemento do conjunto. No caso, "1". E entao executamos uma funcao: print(i). Com isso, o valor de i sera apresentado na tela. Na segunda iteracao, i assume o valor do segundo elemento; no caso, 2... e assim por diante.

Podemos fazer o mesmo modificando a saída para `i^2`.

```{r}
for (numero in 1:10) {
  print(numero^2)
}
```

podemos executar várias coisas dentro de um loop. Vamos pedir uma média para todas as variáveis numéricas do banco **iris**.

```{r}
data(iris)

for (var in 1:4) {
  print(
    mean(iris[[var]])
  )
}
```

Podemos ainda fazer loops dentro de loops. Vamos preencher, com uma estrutura de loops aninhados, uma matriz. Primeiro criamos uma matriz com 10 colunas e 20 linhas. Todas as entradas sao zero:

```{r}
A = matrix(0,ncol=10,nrow=20)
A
```

Agora vamos substituir os valores de cada celula usando loops:

```{r}
for(i in 1:nrow(A)){
    for(j in 1:ncol(A)){
        A[i,j] = i*j
    } 
}
A
```

### **Usando condicionais**

O uso de condicionais é essencial em computação. Condicionais indicam que uma ação só será realizada se uma determinada condição for cumprida.

```{r}
x = 10
y = 15
if(x == 10){x = x^2} 

if(y == 20){y = y^2}
x
```

```{r}
y
```

Podemos ler os comandos acima da seguinte maneira: uma vez que atribuímos o valor 10 ao x e 15 ao y, colocamos o condicional se x for igual a 10, x deverá receber um novo valor, x ao quadrado. Se y for igual a 20, y deverá receber um novo valor, y ao quadrado. Como apenas a primeira condicional é satisfeita, apenas o valor de x é modificado.

Podemos usar uma estrutura de loop for com condicional para classificar, por exemplo, adultos num banco de dados.

```{r, warnings=F, message=F}
library(dplyr)
banco = tibble(
  sexo=c("feminino","masculino","feminino","masculino","masculino",
         "feminino","masculino","feminino","masculino","feminino",
         "feminino","masculino"),
  idade=c(20,21,19,19,22,23,18,25,19,21,22,26))

banco$adulto = NA
for (i in 1:nrow(banco)){
  if (banco$idade[i] >= 21){
    banco$adulto[i] = "Adulto"
  }
  else {
    banco$adulto[i] = "Jovem"
  }
}
banco
```

Aqui, criamos uma nova variável **adulto** e a recodificamos segundo criterio de idade ser maior ou igual a 21 anos.

Outro exemplo de recodificação com o banco de dados do Enade (que trabalhamos na aula 2). Sabemos, consultando o questionário do aluno, que as variáveis 101 até 142 (organização didático-pedagógica) tem as opções 7 e 8 codificadas respectivamente como "não sei responder" e "não se aplica". Precisamos recodificá-las como NA's para que nossa análise fique correta. Para fazer isso de modo bem fácil, podemos utilizar a função `recode` do pacote `car`. Podemos fazer:

```{r, warning=F, message=F}
library(readr)

url = "https://github.com/neylsoncrepalde/introducao_ao_r/blob/master/dados/enade_2014_amostra.csv?raw=true"
enade = read_csv2(url)

library(questionr)

freq(enade[[101]])
```

```{r}
class(enade[[101]])
```

```{r}
library(car)

for (i in 101:142){
  enade[[i]] = recode(enade[[i]], "c(7,8)=NA")
}
```

```{r}
freq(enade[[101]])
```

### **Loop While**

O loop while é executado até que uma condição seja satisfeita.

```{r}
x <- 10
numero_da_iteracao <- 0

while(x > -2){
      print(paste("Esta é a iteração", numero_da_iteracao))
        x <- rnorm(1) # Gera um número aleatório com dist. normal
        numero_da_iteracao = numero_da_iteracao + 1
}
```

### **Loop Repeat**

O loop repeat é executado infinitamente. É bom que coloquemos uma condição para que ele pare usando o comando `break`.

```{r}
i=0
repeat{
    print(i)
    i=i+1
        if(i > 10) {
        break
    }
}
```

# Programação Funcional

## A Família APPLY

O R possui uma família de funções chamada `apply()` para realizar loops de forma intuitiva e com muita eficiência computacional.

A família possui a função genérica `apply()` e suas variações `sapply()`, `lapply()`, `tapply()`, `mapply()`, dentre outras.

Podemos executar um comando para várias variáveis de uma só vez, por exemplo, tirar a média. Lapply recebe uma lista como argumento e retorna uma nova lista.

```{r}
x = list(Componente1=1:50, Componente2=seq(2,10,by=.2))
x
```

```{r}
lapply(x, mean)
```

`sapply()` retorna os valores simplificados para a versão mais simples possível do vetor.

```{r}
sapply(iris[1:4], mean)
```

`tapply` executa uma função por grupos. Vamos fazer o cálculo da média de `Petal.Width` por espécie de flor.

1.  Sem tapply

```{r}
mean(iris$Petal.Width[iris$Species=="setosa"])
mean(iris$Petal.Width[iris$Species=="versicolor"])
mean(iris$Petal.Width[iris$Species=="virginica"])
```

2.  Com tapply

```{r}
tapply(iris$Petal.Width, iris$Species, mean)
```

Em tese, qualquer `for` loop pode ser reprogramado num estilo funcional usando a família de funções apply. No R, o estilo funcional geralmente possui melhor desempenho do que trabalhar com loops e, portanto, deve ser privilegiado quando possível.

Para utilizar programação funcional com maior liberdade e melhor performance, é necessário programar as rotinas que serão executadas em funções.
