# Aula 03

## Real Use Case - Modelo de Equações Estruturais

Vamos investigar os dados da PNAD 2014 a partir de um modelo de equações estruturais. Esta análise está baseada no método descrito [desta referência](https://repositorio.enap.gov.br/bitstream/1/3334/1/Livro_Modelo%20de%20equações%20estruturais.pdf) (NEVES, 2018) e na análise realizada [nesta referência](https://www.scielo.br/scielo.php?pid=S0011-52582020000300203&script=sci_arttext) (SALATA, 2020). Para isso, será necessário fazer a extração dos dados do seu repositório, tratamento e análises.

```{r setup}
library(dplyr)
library(readr)
library(ggplot2)
library(questionr)
library(lavaan)
library(lavaanPlot)
```

## Extração da PNAD 2014

Primeiro extraímos os arquivos do servidor FTP do IBGE e descompactamos. Dependendo da conexão, pode demorar um pouquinho para fazer o download!

```{r}
url_dados = "ftp://ftp.ibge.gov.br/Trabalho_e_Rendimento/Pesquisa_Nacional_por_Amostra_de_Domicilios_anual/microdados/2014/Dados_20170323.zip"

url_dicionario = "ftp://ftp.ibge.gov.br/Trabalho_e_Rendimento/Pesquisa_Nacional_por_Amostra_de_Domicilios_anual/microdados/2014/Dicionarios_e_input_20170323.zip"

data_path = './data/pnad2014'
dir.create(data_path, recursive = T)

download.file(url_dicionario, 
              paste0(data_path, "/Dicionarios_e_input_20170323.zip"))

download.file(url_dados, 
              paste0(data_path, "/Dados_20170323.zip"))

```

Caso a extração via comando `download.file` não funcione, podemos fazer o download manual (não recomendável no nosso caso) ou utilizar o terminal e implementar o comando curl.

``` {.bash}
cd data/pnad2014

curl ftp://ftp.ibge.gov.br/Trabalho_e_Rendimento/Pesquisa_Nacional_por_Amostra_de_Domicilios_anual/microdados/2014/Dados_20170323.zip -o Dados_20170323.zip
```

```{r}
unzip(paste0(data_path, "/Dados_20170323.zip"), exdir = data_path)
unzip(paste0(data_path, "/Dicionarios_e_input_20170323.zip"), exdir = data_path)
```

```{r}
# A extração em sistemas UNIX fica com um probleminha de encoding
list.files(paste0(data_path))

# lista o que está dentro da pasta do dicionário
list.files(paste0(data_path, "/Dicion\xa0rios e input"))

file.copy(paste0(data_path, "/Dicion\xa0rios e input/Dicion\xa0rio de vari\xa0veis de pessoas - PNAD 2014.xls"), 
          paste0(data_path, "/dicionario_pessoas_pnad2014.xls"))
```

Agora, vamos importar a PNAD utilizando a informação no dicionário de variáveis para fazer o R entender o formato fixo

```{r}
library(readxl)
data_path = './data/pnad2014'
dicionario = read_xls(paste0(data_path, "/dicionario_pessoas_pnad2014.xls"), 
                      skip = 1) %>% filter(!is.na(Tamanho))
dicionario$`Posição Inicial` = as.integer(dicionario$`Posição Inicial`)
dicionario
```

```{r, warning=F, message=F}
posicoes = fwf_positions(
  start = dicionario$`Posição Inicial`,
  end = dicionario$`Posição Inicial` + dicionario$Tamanho - 1,
  col_names = dicionario$`Código de variável`
)
pnad = read_fwf(paste0(data_path, "/Dados/PES2014.txt"), posicoes)
```

```{r}
head(pnad)
```

Agora, vamos escolher algumas variáveis para o modelo e tratá-las. Vamos trabalhar com

-   Renda do trabalho principal (V9532)
-   Ocupação (ISEI) - a construir a partir de V9906
-   Anos de escolaridade completos (V4803)
-   Preto (binária pretos=1, brancos=0) - a construir a partir de V0404
-   Ocupação do pai (V32019)
-   Escolaridade do pai (V32012)
-   Idade (V8005)
-   $Idade^2$
-   Mulher (binária a partir de V0302)
-   Migração (V0501)

**Filtro a ser aplicado para as análises**: pessoas de 20 a 64 anos, trabalhando (V9001 = 1) e com renda.

```{r}
amostra1 = pnad %>% 
  dplyr::select(V9532, V9906, V4803, V0404, 
         V32019, V32012, V8005, V0302, V0501, V9001) %>% 
  # Trata os filtros
  mutate(idade = as.integer(V8005), renda = as.integer(V9532)) %>% 
  # Filtra
  filter(idade >= 20, idade <= 64, 
         V9001 == 1, 
         renda > 0, renda < 999999999998) %>% 
  mutate(lnrenda = log(renda)) %>% 
  # Trata as outras variáveis
  mutate(anosesco = as.integer(V4803) - 1L) %>% 
  mutate(anosesco = case_when(
    anosesco == 17 ~ NA_integer_,
    TRUE ~ anosesco
  )) %>% 
  mutate(preto = case_when(
    V0404 == 2 | V0404 == 6 ~ 0L,
    V0404 == 4 | V0404 == 8 | V0404 == 0 ~ 1L
  )) %>% 
  mutate(escopai =  as.integer(V32012) - 1L) %>% 
  mutate(escopai = case_when(
    escopai == 10 | escopai == 11 ~ NA_integer_,
    TRUE ~ escopai
  )) %>%
  mutate(idade2 = idade^2) %>% 
  mutate(mulher = case_when(
    V0302 == 2 ~ 0L,
    V0302 == 4 ~ 1L
  )) %>% 
  mutate(migracao = case_when(
    V0501 == 1 ~ 0L,
    V0501 == 3 ~ 1L
  )) %>% 
  # Apenas casos onde conhecemos a escolaridade do pai
  filter(!is.na(escopai))
```

Agora, vamos construir as variáveis de ocupação do pai e do indivíduo a partir da tabela de conversão CBO - ISCO

```{r, warning=F, message=F}
tabconv = read_csv('data/tabela_conversao_cbo_isco.csv')
tabconv
```

```{r}
amostra = amostra1 %>% 
  mutate(V9906 = as.integer(V9906), V32019 = as.integer(V32019)) %>% 
  inner_join(tabconv %>% dplyr::select(iscocode, cbo2002), 
            by = c("V9906" = "cbo2002")) %>% 
  mutate(isco = iscocode) %>% dplyr::select(-iscocode) %>% 
  inner_join(tabconv %>% dplyr::select(iscocode, cbo2002), 
            by = c("V32019" = "cbo2002")) %>% 
  mutate(iscopai = iscocode) %>% dplyr::select(-iscocode)
```

```{r, warning=F, message=F}
library(SocialPosition)
amostra = recode_from_ISCO88_to_ISEI(amostra$isco, amostra)
amostra = amostra %>% 
  mutate(isei = ISEI) %>% dplyr::select(-ISEI)
amostra = recode_from_ISCO88_to_ISEI(amostra$iscopai, amostra)
amostra = amostra %>% 
  mutate(iseipai = ISEI) %>% dplyr::select(-ISEI)
```

```{r}
amostra
```

Vamos verificar a correlação entre o status sócio ocupacional do indivíduo e do pai:

```{r, warning=F, message=F}
ggplot(amostra, aes(x=iseipai, y=isei)) + geom_point(alpha=.5) +
  stat_smooth(method='lm', color='red')
```

```{r, warning=F, message=F}
amostra1 %>% 
  group_by(idade) %>% 
  summarise(medrenda = mean(renda)) %>% 
  ggplot(aes(idade, medrenda)) +
  geom_point() +
  stat_smooth(method='lm', formula = 'y~poly(x, 2)')
```

# Modelo de Equações Estruturais

Agora sim, vamos para a modelagem:

```{r}
model = '
  # latent variables
    socialorigin =~ iseipai + escopai
  
  # regressions
    anosesco ~ socialorigin + preto + migracao
    isei ~ anosesco + socialorigin + preto + mulher + migracao
    lnrenda ~ anosesco + socialorigin + isei + preto + mulher + idade + idade2
  
  # residual covariances
    isei ~~ iseipai
    anosesco ~~ escopai
'

mee = sem(model, data=amostra)
summary(mee, standardized=T, rsquare=T)
```

```{r}
lavaanPlot(model = mee, 
           node_options = list(shape = "box", fontname = "Helvetica"), 
           edge_options = list(color = "grey"), 
           coefs = T, covs=T, stars=T, stand=T)
```

# Bibliografia utilizada

NEVES, Jorge Alexandre Barbosa (2018). **Modelo de equações estruturais**: uma introdução aplicada. Brasília: Enap. Disponível em [https://repositorio.enap.gov.br/bitstream/1/3334/1/Livro_Modelo%20de%20equações%20estruturais.pdf](https://repositorio.enap.gov.br/bitstream/1/3334/1/Livro_Modelo%20de%20equações%20estruturais.pdf)

SALATA, André. Race, Class and Income Inequality in Brazil: A Social Trajectory Analysis. **Dados**, Rio de Janeiro , v. 63, n. 3, 2020. Disponível em <http://www.scielo.br/scielo.php?script=sci_arttext&pid=S0011-52582020000300203&lng=en&nrm=iso>
