# Aula 02

## Funções

Podemos entender uma função como um conjunto de instruções (expressão) R que será executada quando a função for chamada. Funções são extremamente úteis em programação pois reduzem o nível de duplicação do seu código, deixa-o mais rigoroso e mais eficiente.

As funções tipicamente possuem três componentes: **argumentos**, **corpo** e **ambiente** (*arguments, body and environment*).

Existe uma exceção, a saber, as funções "primitivas", funções base que são implementadas puramente em C.

Funções são objetos como qualquer outro em R.

Verifiquemos uma função que utilizamos com frequência, a função `freq` do pacote `questionr`. Para verificar o código de uma função, digite o nome sem parênteses:

```{r}
library(questionr)

freq
```

Trata-se de uma função mais complexa. Para investigar as partes dessa função mais a fundo, utilizamos os seguintes comandos:

```{r}
# formals() para verificar os argumentos
formals(freq)
```

```{r}
# body mostra o corpo da função
body(freq)
```

```{r}
# environment mostra o ambiente
environment(freq)
```

## Funções primitivas

Funções primitivas são escritas diretamente em C. Veja a função `sum`, por exemplo:

```{r}
sum
```

Funções primitivas tem argumentos, corpo e ambiente nulos

```{r}
formals(sum)
body(sum)
environment(sum)
```

## Escopo

As variáveis definidas dentro de uma função tem o seu escopo contido dentro da função. Elas existem apenas no momento de execução e, ao fim, são destruídas.

```{r}
f = function(x) {
  res = x + 2
  return(res)
}

f(1)

print(res)
```

Da mesma maneira, variáveis globais (definidas fora do escopo da função) não são afetadas pelo conteúdo da função.

Qual é a saída da expressão abaixo?

```{r}
x = 10

f = function(x) {
  x + 10
}

f(1)
```

# Automatizando processos com `functions` e `functionals`

Podemos associar a construção de funções com os métodos funcionais da família apply para fazer operações complexas de maneira automatizada. Retomemos o exemplo de transformação de variáveis do enade da aula passada.

```{r, warning=F, message=F}
library(readr)

url = "https://github.com/neylsoncrepalde/introducao_ao_r/blob/master/dados/enade_2014_amostra.csv?raw=true"
enade = read_csv2(url)
```

Ao invés de

``` {.r}
for (i in 101:142){
  enade[[i]] = recode(enade[[i]], "c(7,8)=NA")
}
```

podemos fazer

```{r}
library(car)

corrige_qe = function(x) {
  recode(x, "c(7,8)=NA")
} 

enade[101:142] = sapply(enade[101:142], corrige_qe)
```

```{r}
# Conferindo
freq(enade[[101]])
```

O código acima poderia ter sido definido no formato de uma "função anônima", ou seja, definido dentro do próprio `sapply`

``` {.r}
enade[101:142] = sapply(enade[101:142], function(x) recode(x, "c(7,8)=NA"))
```

Entretanto, além de mais confusa, essa sintaxe é menos performática do que a primeira visto que a função será redefinida em todas as execuções.\

# Benchmarkings - Comparações de desempenho

Vamos utilizar o pacote `microbenchmark` para realizar algumas comparações de desempenho no R de `for` loops e `functionals`:

```{r}
library(microbenchmark)

numericos = enade %>% select_if(is.numeric)
size = ncol(numericos)

calculo = function(x) sqrt(mean(x))

```

```{r}
microbenchmark(
  forloop = {
    res = vector('numeric', size)
    for (i in 1:size) {
      res[i] = sqrt(mean(numericos[[i]]))
    }
  },
  functional = {
    res = sapply(numericos, calculo)
  },
  times = 10
)
```

# Exemplos práticos

## Análise do Enade 2014

Vamos realizar uma análise nos dados do Enade 2014. Alguns tratamentos nos dados precisam ser feitos. Primeiro, vamos ler os dados novamente para ter o dataset "cru".

```{r}
url = "https://github.com/neylsoncrepalde/introducao_ao_r/blob/master/dados/enade_2014_amostra.csv?raw=true"
enade = read_csv2(url)
head(enade)
```

1.  Limpar as variáveis de questionário do estudante

```{r}
names(enade)
```

```{r}
corrige_seteoito = function(x) {
  recode(x, "c(7,8)=NA")
}

enade[101:142] = sapply(enade[101:142], corrige_seteoito)
```

corrige os casos em que sexo está com a categoria "N" para `NA`.

```{r}
enade$tp_sexo[enade$tp_sexo == "N"] = NA
```

Colocando labels em algumas variáveis de interesse:

```{r}
enade = enade %>% 
  mutate(
    estcivil = case_when(
      qe_i1 == 'a' ~ "Solteiro",
      qe_i1 == 'b' ~ "Casado",
      qe_i1 == 'c' ~ "Separado",
      qe_i1 == 'd' ~ "Viúvo",
      qe_i1 == 'e' ~ "Outro"
    ),
    cor = case_when(
      qe_i2 == 'a' ~ 'Branco',
      qe_i2 == 'b' ~ 'Negro',
      qe_i2 == 'c' ~ 'Pardo',
      qe_i2 == 'd' ~ 'Amarelo',
      qe_i2 == 'e' ~ 'Indígena',
    ),
    escopai = case_when(
      qe_i4 == 'a' ~ 0,
      qe_i4 == 'b' ~ 1,
      qe_i4 == 'c' ~ 2,
      qe_i4 == 'd' ~ 3,
      qe_i4 == 'e' ~ 4,
      qe_i4 == 'f' ~ 5
    ),
    escomae = case_when(
      qe_i5 == 'a' ~ 0,
      qe_i5 == 'b' ~ 1,
      qe_i5 == 'c' ~ 2,
      qe_i5 == 'd' ~ 3,
      qe_i5 == 'e' ~ 4,
      qe_i5 == 'f' ~ 5
    ),
    renda = case_when(
      qe_i8 == 'a' ~ 0,
      qe_i8 == 'b' ~ 1,
      qe_i8 == 'c' ~ 2,
      qe_i8 == 'd' ~ 3,
      qe_i8 == 'e' ~ 4,
      qe_i8 == 'f' ~ 5,
      qe_i8 == 'g' ~ 6
    )
  )
```

```{r}
enade %>% select(estcivil:renda)
```

# Regressão

Vamos montar um modelo de regressão que explique o desempenho dos estudantes pelas covariáveis demográficas. Vamos verificar a distribuição de algumas das variáveis:

```{r, warning=F, message=F}
library(ggplot2)
library(GGally)

# Numéricas
ggpairs(enade %>% select(nt_ger, nu_idade, escopai, escomae, renda))
```

```{r}
ggplot(enade, aes(x=cor, y=nt_ger)) +
  geom_boxplot()
```

```{r}
ggplot(enade, aes(x=estcivil, y=nt_ger)) +
  geom_boxplot()
```

```{r}
modelo = lm(nt_ger ~ nu_idade + escopai + escomae + renda + estcivil + cor,
            data=enade)

summary(modelo)
```

## Modelo Hierárquico

Para teste, vamos estimar um modelo hierárquico com as mesmas covariáveis do modelo anterior mas, agora, implementando um intercepto aleatório em dois níveis, IES (nível 2) e UF (nível 3).

```{r}
library(lme4)
library(merTools)
library(lmtest)

modeloh = lmer(nt_ger ~ (1 | co_uf_curso/co_ies) + nu_idade + 
                 escopai + escomae + renda + estcivil + cor,
            data=enade,
            REML = F)
summary(modeloh)
```

```{r}
lrtest(modelo, modeloh)
```

```{r}
library(MuMIn)
r.squaredGLMM(modelo)
r.squaredGLMM(modeloh)

AIC(modelo, modeloh)
```

Nossos modelos não estão nada bacanas. Há algumas hipótese que podemos melhorar para obter modelos mais interessantes e com melhor poder explicativo. Alé disso, é importante lembrar que estamos trabalhando com uma amostra pequena de 10 mil casos. O banco de dados original possui cerca de 500 mil. Vejam uma implementação [aqui](http://www.sbsociologia.com.br/rbsociologia/index.php/rbs/article/view/186).
