# Aula 02b

## Real Use Case - Modelo de Equações Estruturais

Vamos investigar os dados da PNAD 2014 a partir de um modelo de equações estruturais. Esta análise está baseada nas análises [desta referência](https://repositorio.enap.gov.br/bitstream/1/3334/1/Livro_Modelo%20de%20equações%20estruturais.pdf) (NEVES, 2018). Para isso, será necessário fazer a extração dos dados do seu repositório, tratamento e análises.

```{r setup}
library(dplyr)
library(readr)
library(ggplot2)
library(lavaan)
```

## Extração da PNAD 2014

Primeiro extraímos os arquivos do servidor FTP do IBGE e descompactamos. Dependendo da conexão, pode demorar um pouquinho para fazer o download!

```{r}
url_dados = "ftp://ftp.ibge.gov.br/Trabalho_e_Rendimento/Pesquisa_Nacional_por_Amostra_de_Domicilios_anual/microdados/2014/Dados_20170323.zip"

url_dicionario = "ftp://ftp.ibge.gov.br/Trabalho_e_Rendimento/Pesquisa_Nacional_por_Amostra_de_Domicilios_anual/microdados/2014/Dicionarios_e_input_20170323.zip"

data_path = './data/pnad2014'
dir.create(data_path, recursive = T)

download.file(url_dados, paste0(data_path, "Dados_20170323.zip"))
download.file(url_dicionario, paste0(data_path, "Dicionarios_e_input_20170323.zip"))
```

```{r}

```

# Bibliografia utilizada

NEVES, Jorge Alexandre Barbosa (2018). **Modelo de equações estruturais**: uma introdução aplicada. Brasília: Enap. Disponível em \<[https://repositorio.enap.gov.br/bitstream/1/3334/1/Livro_Modelo%20de%20equações%20estruturais.pdf](https://repositorio.enap.gov.br/bitstream/1/3334/1/Livro_Modelo%20de%20equações%20estruturais.pdf)\>
