# R Intermediário - Aula 1

## Prof. Neylson Crepalde

### MQuinho 2020

Aula 01 - **Loops e Estruturas de Controle** - *Introdução*

```{r}
print(1)
print(2)
print(3)
print(4)
print(5)
print(6)
print(7)
print(8)
print(9)
print(10)
```

**LOOP**, laço. FOR

``` {.r}
PARA (item in conjunto_de_dados) {
  instrução1
  instrução2
  instrução3
}
```

```{r}
# Comentário
# i = iterador
# Processo iterativo em que
# Rodada 1: i = 1
# Rodada 2: i = 2
# Rodada 16: i = 16
for (i in 1:30) {
  print(i)
}
```

```{r}
for (item in 1:10) {
  res = sqrt(item + 3)
  print(res)
}
```

```{r}
iris[[1]]
```

```{r}
for (col in 1:4) {
  print(
    mean(iris[[col]])
  )
}
```

# Condicionais

```{r}
x = 10
y = 15

if (x == 10){
  x = x^2
}

if (y == 20){
  y = y^2
}
```

```{r}
y
```

# Combinando loops e condicionais

Nós temos um sistema que faz classificação de categorias de faixa etária.

1.  Abaixo de 18 anos = criança
2.  Acima ou igual a 18 anos = adulto

```{r}
for (idade in 1:30) {
  if (idade < 18) {
    print("criança")
  }
  if (idade >= 18) {
    print("adulto")
  }
}
```

Vamos iterar de 1 até 40:

1.  Abaixo de 18 anos = criança
2.  De 18 até 25 = jovem adulto
3.  De 26 até 40 = adulto

```{r}
for (idade in 1:40) {
  if (idade < 18) {
    print('Criança')
  }
  if (idade >= 18 & idade <= 25) {
    print("Jovem adulto")
  }
  if (idade > 25) {
    print("Adulto")
  }
}
```

Outra forma de resolver o problema de sobreposição de categorias - usando **if** e **else**

```{r}
for (idade in 1:40) {
  if (idade < 18) {
    print('Criança')
  }
  else {
    print("adulto")
  }
}
```

```{r}
for (idade in 1:40) {
  if (idade < 18) {
    print('Criança')
  }
  else if (idade <= 25) {
    print("Jovem adulto")
  }
  else {
    print("Adulto")
  }
}
```

# Brincando com dados do Enade 2014

```{r}
install.packages("readr")
install.packages("dplyr")
install.packages("questionr")
```

```{r}
library(readr)
library(dplyr)
library(questionr)
```

```{r}
# Leitura dos dados do Enade 2014
url = "https://github.com/neylsoncrepalde/introducao_ao_r/blob/master/dados/enade_2014_amostra.csv?raw=true"

enade = read_csv2(url)
```

```{r}
enade
```

```{r}
names(enade)
```

```{r}
library(questionr)
freq(enade[[101]])
```

```{r}
library(car)
```

```{r}
variavel = enade[[101]]
```

```{r}
variavel = recode(variavel, "c(7,8)=NA")
freq(variavel)
```

Automatizando o recode das variáveis nas posições 101 até 142

```{r}
freq(enade[[122]])
```

```{r}
for (col in 101:142) {
  enade[[col]] = recode(enade[[col]], "c(7,8)=NA")
}
```

```{r}
freq(enade[[141]])
```

# Loops WHILE e REPEAT

```{r}
x = 10
while (x < 20) {
  print(x)
  x = x + 1
}
```

```{r}
y = 0

repeat {
  print(y)
  y = y + 1
  
  if (y > 50) {
    break
  }
}
```

Você é um professor e deseja fazer correção automática das provas de seus alunos.

```{r}
notas = c(8,6,4,10,7,9,4,6,5,9,8,4,5,9,7,8,5,3,4)

correcao_simples = ifelse(notas > 5, "Aprovado", "Reprovado")
correcao_simples
```

```{r}
notas = c(8,6,4,10,7,9,4,6,5,9,8,4,5,9,7,8,5,3,4)

for (nota in notas) {
  if (nota >= 7) {
    print("Aprovado")
  } else if (nota >= 5) {
    print("Recuperação")
  } else {
    print("Reprovado")
  }
}
```

# Functionals

## Programação Funcional

Programação funcional -\> Funções do código como funções matemáticas.

y = x + 1

Functionals = Funções que chamam outras funções - No R, estamos falando da família de funções APPLY

```{r}
for (col in 1:4) {
  print(mean(iris[[col]]))
}
```

```{r}
sapply(iris[1:4],  mean)
```

```{r}
for (i in 1:10) {
  res = sqrt(i + 3)
  print(res)
}
```

```{r}
sapply(1:10, function(x) sqrt(x + 3) )
```

```{r}
url = "https://github.com/neylsoncrepalde/introducao_ao_r/blob/master/dados/enade_2014_amostra.csv?raw=true"

enade = read_csv2(url)
```

```{r}
freq(enade[[101]])
```

```{r}
enade[101:142] = sapply(
  enade[101:142],
  function(x) recode(x, "c(7,8)=NA")
)
```

```{r}
freq(enade[[101]])
```

```{r}
tapply(iris$Sepal.Length, iris$Species, mean)
```

```{r}
# Classificar os alunos do enade por jovem e adulto
summary(enade$nu_idade)
```

```{r}
# Solução com loop
enade$adulto = c()
for (i in 1:nrow(enade)) {
  if (enade$nu_idade[i] <= 25) {
    enade$adulto[i] = "Jovem"
  } else {
    enade$adulto[i] = "Adulto"
  }
}
freq(enade$adulto)
```

```{r}
enade$jovem = ifelse(enade$nu_idade <= 25, "Jovem", "Adulto")
freq(enade$jovem)
```

```{r}
enade$jovemadulto = sapply(
  enade$nu_idade,
  function(x) {
    if (x <= 25) {
      return("Jovem")
    } else {
      return("Adulto")
    }
  }
)
freq(enade$jovemadulto)
```

```{r}
enade = enade %>% 
  mutate(jovem_adulto = if_else(nu_idade <= 25, "Jovem", "Adulto"))
freq(enade$jovem_adulto)
```

```{r}
enade %>% 
  select(jovem_adulto, nu_idade, tp_sexo)
```
