# Real Use Case - Modelo de Equações Estruturais com a PNAD 2014

```{r}
library(dplyr)
library(readr)
library(ggplot2)
library(questionr)
library(lavaan)
library(lavaanPlot)
```

# Extração da PNAD 2014

```{r}
# url dos dados
url_dados = "ftp://ftp.ibge.gov.br/Trabalho_e_Rendimento/Pesquisa_Nacional_por_Amostra_de_Domicilios_anual/microdados/2014/Dados_20170323.zip"

# url do dicionario
url_dicionario = "ftp://ftp.ibge.gov.br/Trabalho_e_Rendimento/Pesquisa_Nacional_por_Amostra_de_Domicilios_anual/microdados/2014/Dicionarios_e_input_20170323.zip"

# o caminho da pasta de armazenamento dos dados
data_path = "./data/pnad2014"

# Cria o diretório
dir.create(data_path, recursive = T)

# Download do dicionário
download.file(
  url_dicionario,
  paste0(data_path, "/Dicionarios_e_input_20170323.zip")
)

# download dos dados
download.file(
  url_dados,
  paste0(data_path, "/Dados_20170323.zip")
)
```

Unzipa os arquivos

```{r}
unzip(
  paste0(data_path, "/Dicionarios_e_input_20170323.zip"),
  exdir = data_path
)

unzip(
  paste0(data_path, "/Dados_20170323.zip"),
  exdir = data_path
)
```

```{r}
list.files(data_path)
```

```{r}
# Lista o que tem dentro da pasta com problema
caminho_completo = paste0(data_path,"/", list.files(data_path)[3])
arquivos = list.files(caminho_completo)

# Copiar os arquivos necessários
file.copy(
  paste0(caminho_completo, "/", arquivos[2]) ,
  paste0(data_path, "/dicionario_pessoas_pnad2014.xls")
)
```

# Importar os dados da PNAD

Estamos retomando deste lugar no segundo dia de projeto. Como o arquivo está salvo na pasta aula_pratica, não estamos conseguindo, de uma maneira simples, orientar o R para a pasta superior. Vamos inserir essa adaptação direto nos `paths` de leitura de arquivos.

```{r}
library(readxl)
data_path = "../data/pnad2014"

dicionario = read_xls(
  paste0(data_path, "/dicionario_pessoas_pnad2014.xls"),
  skip = 1
) %>% filter(!is.na(`Código de variável`))

dicionario$`Posição Inicial` = as.integer(dicionario$`Posição Inicial`)

dicionario
```

```{r}
posicoes = fwf_positions(
  start = dicionario$`Posição Inicial`,
  end = dicionario$`Posição Inicial` + dicionario$Tamanho - 1,
  col_names = dicionario$`Código de variável`
)

pnad = read_fwf(paste0(data_path, "/Dados/PES2014.txt"), posicoes)
```

```{r}
pnad
```

**Plano de voo**: Vamos escolher algumas variáveis para o modelo de equações estruturais que vamos estimar e tratá-las. Vamos trabalhar com

-   Renda do trabalho principal (V9532)
-   Status sócio-ocupacional (ISEI) - a construir a partir de V9906
-   Anos de escolaridade (V4803)
-   Preto (binária pretos=1, brancos=0) - construir a partir de V0404
-   Ocupação do pai (V32019)
-   Escolaridade do pai (V32012)
-   Idade (V8005)
-   $Idade^2$
-   Mulher (binária a partir de V0302)
-   Migração (V0501)

**Filtro**: pessoas de 20 a 64 anos, trabalhando (V9001 = 1) e com renda

```{r}
# Começamos com a pnad
amostra1 = pnad %>% 
  # Selecionamos apenas as variáveis de interesse
  dplyr::select(
    V9532, V9906, V4803, V0404, V32019, V32012, V8005, 
    V0302, V0501, V9001
  ) %>% 
  # Cria colunas de idade e renda
  mutate(idade = as.integer(V8005), 
         renda = as.integer(V9532)) %>% 
  # Filtrando apenas os casos de interesse
  # idade entre 20 e 64 anos, renda maior que 0 e trabalhando
  filter(
    idade >= 20, idade <= 64, V9001 == 1,
    renda > 0, renda < 999999999998
  ) %>% 
  # Centralizando a idade na média
  mutate(idade = idade - mean(idade, na.rm=T)) %>% 
  # Criando o log natural da renda
  mutate(lnrenda = log(renda)) %>% 
  # Criando anosesco - transofrma V4803 em integer e subtrai 1
  # Subtrai 1 para que 0 corresponda a nenhuma escolaridade
  mutate(anosesco = as.integer(V4803) - 1L) %>% 
  # Substituindo o valor 16 por NA
  # Como já subtraímos 1 na variável, ao invés do valor original 17
  # Vamos atribuir a 16 (não determinados) os casos missing
  mutate(anosesco = case_when(
    anosesco == 16 ~ NA_integer_,
    TRUE ~ anosesco
  )) %>% 
  # Criando a variável negro
  mutate(negro = case_when(
    V0404 == 2 | V0404 == 6 ~ 0L,
    V0404 == 4 | V0404 == 8 | V0404 == 0 ~ 1L
  )) %>% 
  # Criando escopai - categorias de escolaridade equivalentes
  mutate(escopai = as.integer(V32012)) %>% 
  mutate(escopai = case_when(
    escopai == 11 ~ NA_integer_,
    escopai == 12 ~ 0L,
    escopai == 1 ~ 1L,
    escopai == 4 ~ 2L,
    escopai == 2 ~ 3L,
    escopai == 5 | escopai == 7 ~ 4L,
    escopai == 6 | escopai == 8 | escopai == 3 ~ 5L,
    escopai == 9 ~ 6L,
    escopai == 10 ~ 7L
  )) %>% 
  # Criando a idade ao quadrado
  mutate(idade2 = idade^2) %>% 
  # Criando a variável MULHER
  mutate(mulher = case_when(
    V0302 == 2 ~ 0L,
    V0302 == 4 ~ 1L
  )) %>% 
  # Criando migração
  mutate(migracao = case_when(
    V0501 == 1 ~ 0L,
    V0501 == 3 ~ 1L
  )) %>% 
  # Filtra apenas os casos em que escopai não é missing
  filter(!is.na(escopai))

amostra1
```

```{r}
pnad %>% 
  mutate(idade = as.integer(V8005), 
         renda = as.integer(V9532)) %>% 
  # Aplicar os filtros
  filter(
    idade >= 20, idade <= 64, V9001 == 1,
    renda > 0, renda < 999999999998
  ) %>% 
  group_by(idade) %>% 
  summarise(medrenda = mean(renda)) %>% 
  ggplot(aes(x=idade, y=medrenda)) +
  geom_point() + 
  stat_smooth(method='lm', formula = 'y ~ poly(x, 2)')
```

### ISEI

```{r}
tabconv = read_csv('https://raw.githubusercontent.com/neylsoncrepalde/rintermediario/master/data/tabela_conversao_cbo_isco.csv')
tabconv
```

Vamos associar o CBO a um código ISCO

```{r}
tabconv
```

```{r}
# Começamos da amostra
amostra = amostra1 %>% 
  # modifica colunas V9906 e V32012 (CBO)
  # para serem inteiros
  mutate(V9906 = as.integer(V9906), V32019 = as.integer(V32019)) %>% 
  # INNER JOIN - junta as tabelas da PNAD e tabela de conversão ISCO
  # Junta informação de profissão do indivíduo
  inner_join(
    tabconv %>% dplyr::select(iscocode, cbo2002),
    by = c("V9906" = "cbo2002")
  ) %>% 
  # Trocando o nome da variável iscocode
  mutate(isco = iscocode) %>% dplyr::select(-iscocode) %>% 
  # INNER JOIN - junta tabelas pelo cod de profissão do PAI
  inner_join(
    tabconv %>% dplyr::select(iscocode, cbo2002),
    by = c("V32019" = "cbo2002")
  ) %>% 
  # Trocando o nome da variável
  mutate(iscopai = iscocode) %>% dplyr::select(-iscocode)

amostra
```

# Transformar ISCO para ISEI

```{r}
library(SocialPosition)
amostra = recode_from_ISCO88_to_ISEI(amostra$isco, amostra)
names(amostra)[ncol(amostra)] = 'isei'

amostra = recode_from_ISCO88_to_ISEI(amostra$iscopai, amostra)
names(amostra)[ncol(amostra)] = 'iseipai'
amostra
```

Vamos verificar a correlação linear entre a escolaridade do filho e do pai

```{r}
ggplot(amostra, aes(x = iseipai, y = isei)) +
  geom_jitter(alpha=.4) +
  theme_bw() + 
  stat_smooth(method='lm')
```

```{r}
cor.test(amostra$iseipai, amostra$isei)
```

# Modelo de equações estruturais

```{r}
# Modelo de equações estruturais

model = '
  # variáveis latentes
  socialorigin =~ iseipai + escopai
  
  # regressões
  anosesco ~ socialorigin + negro + migracao
  isei ~ anosesco + socialorigin + negro + mulher + migracao
  lnrenda ~ anosesco + socialorigin + isei + negro + mulher + idade + idade2
  
  # covariâncias residuais
  isei ~~ iseipai
  anosesco ~~ escopai
'

mee = sem(model, data=amostra)
summary(mee, standardized=T, rsquare=T)
```

```{r}
lavaanPlot(model = mee, 
           node_options = list(shape = "box", fontname = "Helvetica"), 
           edge_options = list(color = "grey"), 
           coefs = T, covs=T, stars=T, stand=T)
```
