# Aula 02 - Funções

```{r}
mean(iris$Sepal.Length)
sd(iris$Sepal.Length)
summary(iris$Sepal.Length)
```

```{r}
library(questionr)
freq
```

## Partes da função

3 partes:

1.  Argumentos (Arguments)
2.  Corpo (Body)
3.  Ambiente (Environment)

```{r}
soma = function(x, y) {
  res = x + y
  print(x)
  return(res)
}
```

```{r}
a = soma(5, 7)
```

```{r}
a
```

```{r}
f = function(x) {
  res = x^2
  res = x
  return(res)
}
```

```{r}
b = f(3)
```

```{r}
b
```

```{r}
formals(soma)
body(soma)
environment(soma)
environment(freq)
```

# Funções primitivas

```{r}
sum
```

# Teste com funções

Vamos escrever uma função que pega uma variável numérica, centraliza na média, e vamos plotar um histograma mostrando a distribuição da variável centralizada.

```{r}
library(dplyr)
library(readr)
library(questionr)
library(ggplot2)
url = "https://github.com/neylsoncrepalde/introducao_ao_r/blob/master/dados/enade_2014_amostra.csv?raw=true"

enade = read_csv2(url)
```

```{r}
summary(enade$nt_ger)
```

```{r}

centralizada = enade$nt_ger - mean(enade$nt_ger, na.rm = T)

ggplot() +
  geom_histogram(aes(centralizada)) +
  labs(title = "Histograma")
```

```{r}
enade[["nt_ce"]]
```

```{r}
meuplot = function(nome, 
                   titulo = "Hist", centralizado = T) {
  
  if (centralizado) {
    variavel = enade[[nome]] - mean(enade[[nome]], na.rm=T)
  } else {
    variavel = enade[[nome]]
  }
  
  g = ggplot() +
    geom_histogram( aes( variavel ) ) +
    labs(title = titulo)
  
  ggsave(paste0(nome, ".png"))
  
  return(g)
}
```

```{r}
meuplot("nt_ger")
```

```{r}
amostra = enade %>% 
  select(nt_ger, nt_fg, nt_ce, nu_idade, qe_i27:qe_i60)

nomes = names(amostra)

lapply(nomes, meuplot)
```

# Analisando dados do Enade 2014

Leitura dos dados

```{r}
library(dplyr)
library(readr)
library(ggplot2)
library(questionr)
library(car)

url = "https://github.com/neylsoncrepalde/introducao_ao_r/blob/master/dados/enade_2014_amostra.csv?raw=true"

enade = read_csv2(url)
```

1.  Vamos tratar as variáveis do questionário do estudante relacionadas à IES e práticas pedagógicas (variáveis 101 até 142)

```{r}
enade[101:142] = sapply(
  enade[101:142],
  function(x) recode(x, "c(7,8)=NA")
)
```

```{r}
freq(enade[[103]])
```

2.  Vamos corrigir a variável sexo

```{r}
freq(enade$tp_sexo)
```

```{r}
enade$tp_sexo[enade$tp_sexo == 'N'] = NA
```

```{r}
freq(enade$tp_sexo)
```

3.  Colocar labels nas variáveis de interesse

```{r}
enade = enade %>% 
  mutate(
    estcivil = case_when(
      qe_i1 == 'a' ~ 'Solteiro',
      qe_i1 == 'b' ~ 'Casado',
      qe_i1 == 'c' ~ 'Separado',
      qe_i1 == 'd' ~ 'Viúvo',
      qe_i1 == 'e' ~ 'Outro'
    ),
    cor = case_when(
      qe_i2 == 'a' ~ 'Branco',
      qe_i2 == 'b' ~ 'Negro',
      qe_i2 == 'c' ~ 'Pardo',
      qe_i2 == 'd' ~ 'Amarelo',
      qe_i2 == 'e' ~ 'Indígena'
    ),
    escopai = case_when(
      qe_i4 == 'a' ~ 0,
      qe_i4 == 'b' ~ 1,
      qe_i4 == 'c' ~ 2,
      qe_i4 == 'd' ~ 3,
      qe_i4 == 'e' ~ 4,
      qe_i4 == 'f' ~ 5
    ),
    escomae = case_when(
      qe_i5 == 'a' ~ 0,
      qe_i5 == 'b' ~ 1,
      qe_i5 == 'c' ~ 2,
      qe_i5 == 'd' ~ 3,
      qe_i5 == 'e' ~ 4,
      qe_i5 == 'f' ~ 5
    ),
    renda = case_when(
      qe_i8 == 'a' ~ 0,
      qe_i8 == 'b' ~ 1,
      qe_i8 == 'c' ~ 2,
      qe_i8 == 'd' ~ 3,
      qe_i8 == 'e' ~ 4,
      qe_i8 == 'f' ~ 5,
      qe_i8 == 'g' ~ 6
    )
  )
```

```{r}
enade %>% select(estcivil:renda)
```

```{r}
#install.packages("GGally")
library(GGally)
ggpairs(enade %>% select(nt_ger, nu_idade, escopai,
                        escomae, renda))
```

```{r}
ggplot(enade, aes(x=cor, y=nt_ger)) +
  geom_boxplot()
```

```{r}
ggplot(enade, aes(x=estcivil, y=nt_ger)) +
  geom_boxplot()
```

Vamos implementar um modelo linear tentando explicar a variação de nota como uma função das variáveis idade, escolaridade do pai, escolaridade da mãe, renda, estado civil e cor da pele.

$$
NotaGeral = \beta_0 + \beta_1 Idade + \beta_2 Escopai + \beta_4 Renda + \beta_5 Estcivil + \beta_6 Cor + \epsilon
$$

```{r}
modelo = lm(nt_ger ~ nu_idade + escomae + 
              renda + estcivil + cor,
            data = enade)
```

```{r}
summary(modelo)
```

# Modelo Hierárquico

```{r}
library(lme4)
library(merTools)
library(lmtest)
```

```{r}
modeloh = lmer(nt_ger ~ (1 | co_ies) + nu_idade + escomae + renda +
                 estcivil + cor, data=enade)
summary(modeloh)
```

Teste de *likelihood*:

```{r}
lrtest(modelo, modeloh)
```

```{r}
library(MuMIn)
r.squaredGLMM(modelo)
r.squaredGLMM(modeloh)

AIC(modelo, modeloh)
```
